【裁判字號】    89,上訴,2771
【裁判日期】    901016
【裁判案由】    懲治盜匪條例等
【裁判全文】
臺灣高等法院刑事判決                          八十九年度上訴字第二七七一號
    上  訴  人    臺灣桃園地方法院檢察署檢察官
    上  訴  人
    即  被  告    丙○○
    選任辯護人    戴文進
右上訴人等因被告違反懲治盜匪條例等案件，不服臺灣桃園地方法院八十九年度訴字
第三九五號，中華民國八十九年五月二十六日第一審判決（起訴案號：臺灣桃園地方
法院檢察署八十九年度偵字第一四九三號）提起上訴，本院判決如左：
        主  文
原判決關於妨害自由及傷害暨執行刑部分撤銷。
丙○○連續以非法方法，剝奪人之行動自由，累犯，處有期徒刑捌月。
其他上訴駁回。
        事  實
一、丙○○曾因公共危險案件，經本院判處有期徒刑五月，於民國（下同）八十六年
    五月二十三日確定，嗣於八十六年六月十四日易科罰金執行完畢，仍未知警惕，
    因其曾於八十八年六月間，至甲○○及姓名年籍不詳綽號「羅蘭」之女子，在桃
    園縣楊梅鎮○○路所經營之「三湖ＫＴＶ餐廳」消費，總計簽帳新台幣（下同）
    二萬七千元，經該餐廳向其催討數次未果，迨於同年十一月二十日左右，甲○○
    協同乙○○至丙○○位於桃園縣楊梅鎮○○○路一０八號住處，因乙○○在門前
    叫喚丙○○未獲置理後，用力拍打該處鐵門，嗣丙○○開門詢問何事前來伊住處
    ，甲○○告以渠應償還上開債務，引發丙○○之不滿，心生怨憤，要求甲○○於
    同年十二月一日晚間再來取錢，丙○○旋與十數名姓名年籍不詳之成年男子共同
    商議，要在其上開住處教訓前揭索債之人。甲○○於同年十二月一日晚間八時三
    十分許，獨自到上址敲門，丙○○打開鐵門後，立刻基於剝奪人行動自由之概括
    犯意，以強暴方法將甲○○拉進屋內，並將該門關上反鎖，剝奪甲○○之行動自
    由，並與該十餘名不詳姓名之成年男子，共同基於傷害之概括犯意聯絡及行為分
    擔，對甲○○拳打腳踢，並由丙○○持一條如手指般粗之電纜線往甲○○身上抽
    打，同時稱：「你收什麼帳」等語，使甲○○受有頭部挫傷、枕部挫傷約四公分
    、右眼眶挫傷並瘀傷約六公分、背部多處挫傷瘀傷八處各約十公分至三十公分、
    左手撕裂傷四╳二╳一公分、左下肢擦傷約四╳四公分等傷害，丙○○見甲○○
    被毆後步履踉蹌之際，並且喝令甲○○叫乙○○到現場一同解決收帳問題，否則
    不許離開，甲○○迫不得已，乃以丙○○家中（０三）0000000號電話，
    撥打0000000000號行動電話聯絡乙○○，告以伊現於丙○○住處，需
    其到現場一同討論債務問題，否則無法離開等語，乙○○接獲前開電話後，旋即
    由綽號「阿華」之友人，駕車載伊至上址，同日二十二時許到達丙○○前開住處
    ，乙○○敲門後旋由丙○○承前剝奪人行動自由之犯意，以同一方法將之拉入屋
    內，丙○○復承前之傷害之犯意先對乙○○稱：你混的比較好，你很跩等語，隨
    即以拳頭毆打乙○○，並拾起上揭電纜線，連續毆打乙○○，並以打火機燒乙○○之頭髮，且欲持置於鐵門鞋櫃旁之菜刀砍擊乙○○之際，為在場之前揭友人攔
    住方做罷，使乙○○受有頭部挫傷併枕部頭皮下血腫約三公分、腦震盪、雙手重
    挫傷及血腫等傷害，渠又脅迫甲○○、乙○○書寫內容為「本人於民國八十八年
    十二月一日私闖民宅、恐嚇取財，經由丙○○原諒我，雙方誤會」之悔過書，並
    對甲○○、乙○○佯稱：「若不立據即要以刀留下一隻手及一隻腿」等語，使甲○○、乙○○心生畏懼，書立前揭內容之字據而行無義務之事，並以強暴脅迫方
    式剝奪甲○○、乙○○之行動自由，丙○○於取得該悔過書後始將甲○○、乙○○釋放。
二、案經乙○○、甲○○訴請桃園縣警察局楊梅分局報請台灣桃園地方法院檢察署檢
    察官偵查起訴。
        理  由
壹、有罪部分：
一、訊據上訴人即被告（以下簡稱被告）丙○○對於毆打甲○○、乙○○成傷，及使
    甲○○、乙○○書立上開悔過書之犯罪事實坦承不諱，核與被害人甲○○、乙○○之指訴情節相符，復有診斷證明書二紙（參偵查卷宗第二五頁、第二六頁）、
    悔過書一紙（參偵查卷宗第二七頁）在卷可稽，惟矢口否認有恐嚇及妨害自由之
    犯行，辯稱：八十九年十一月底是羅蘭帶乙○○到伊家收帳，因為金額不符，伊
    不願多付，而表示將於半個月內解決，嗣於同年十二月一日晚間，甲○○至伊家
    收帳時，伊與其發生爭執，當天伊家共四人，有伊朋友楊士正及二個楊士正的朋
    友，但只有伊動手打甲○○，其他人並未動手。嗣後，伊因之前係乙○○來收帳
    ，故叫乙○○來釐清帳款，伊雖亦有毆打乙○○，但沒有用打火機燒其頭髮，亦
    沒有拿菜刀砍乙○○，而甲○○及乙○○所簽立之悔過書係彼等自知理虧而寫，
    伊並未恐嚇彼等云云。
二、經查：（一）、被告就連續以電纜線毆打告訴人甲○○及乙○○等情坦承不諱，
    並據告訴人甲○○、乙○○指訴歷歷，且互核相符（參偵查卷宗第十一頁反面至
    第時三頁正面、第十四頁反面至第十六頁反面、第十八頁反面至第二十頁正面、
    第七八頁反面至第七九頁正面、第八十頁反面至第八一頁正面、第九五頁正面至
    第九八頁正面）；（二）、被告雖否認有何妨害自由犯行，惟查，被告在其住處
    毆打告訴人甲○○，並要求告訴人甲○○以被告之電話通知乙○○前來商討債務
    ，俟告訴人乙○○前來時，被告復在其住處毆打告訴人乙○○等情，業為被告供
    承在卷，告訴人等如非受被告剝奪其行動自由，則當告訴人甲○○與被告對於帳
    單內容無法談妥之時，大可自行離去，無需在被毆打成傷後，仍留在被告家中等
    待乙○○前來。又告訴人乙○○前來被毆成傷後，如非因被告妨害其自由，按諸
    常情，告訴人乙○○應選擇立刻離開該地，免再遭傷害，當無需與告訴人甲○○
    一起書寫悔過書後始行離去，並有該悔過書一紙附卷可資佐證（參偵查卷宗第二
    十七頁），是被告所辯其並未限制告訴人等之自由，悔過書係告訴人等自願書寫
    等語，要屬卸責之詞，不足採信。綜上所述，本案事證明確，被告犯行堪以認定
    ，應依法論科。
三、核被告所為，係犯刑法第三百零二條第一項妨害自由罪、第二百七十七條第一項
    傷害罪。公訴人認被告涉犯刑法第三百零四條第一項強制罪，惟按刑法第三百零
    二條之妨害自由罪，係妨害他人自由之概括的規定，故行為人具有一定目的，以
    非法方法剝奪他人之行動自由者，除法律別有處罰較重之規定，應適用各該規定
    處斷外，如以使人行無義務之事，或妨害人行使權利為目的，而其強暴、脅迫復
    已達於剝奪人行動自由之程度，即祇成立本罪，不應再依同法第三百零四條論處
    ，此部份起訴法條應予變更。公訴人另認被告另涉刑法第三百零五條恐嚇罪，然
    此恐嚇危害安全之行為，仍應視為強制行為、剝奪行動自由之部分行為，不另成
    立恐嚇罪（參照七十四年台上字第三四０四號判例）。被告與在場之十數名不詳
    姓名之成年男子間就上開妨害自由及傷害犯行有犯意之聯絡，行為之分擔，均為
    共同正犯。被告先後二次妨害自由、傷害犯行，均時間緊接，犯罪構成要件相同
    ，顯係基於概括犯意為之，均為連續犯，各均以一罪論，均應依法加重其刑。被
    告所犯上開二罪間，具有方法結果之牽連關係，應從一重之刑法第三百零二條第
    一項妨害自由罪處斷。末查，被告曾犯有如事實欄所載之前科紀錄及執行情形，
    此有台灣桃園地方法院檢察署刑案資料查註紀錄表一紙在卷可憑，其於執行完畢
    後五年之內再犯有期徒刑以上本案之罪，為累犯，應依刑法第四十七條規定遞加
    重其刑。
四、原審認被告犯有刑法第三百零二條第一項妨害自由罪及同法第二百七十七條第一
    項傷害罪，予以論罪科刑，固非無見。惟查，原審認被告所犯右開二罪屬於數罪
    併罰關係，於法未合。被告上訴意旨否認有何妨害自由犯行，並以傷害罪部分量
    刑過重，指摘原判決不當，雖無理由，惟原判決既有可議之處，自應將原判決關
    於妨害自由及傷害罪部分撤銷改判。爰審酌被告有如事實欄所述之前科、犯罪動
    機、目的、手段、所生之危害及犯後之態度等一切情狀，量處如主文第二項所示
    之刑，被告所有供犯罪所用之電纜線，因被告供稱業已丟棄，顯已滅失，毋庸諭
    知沒收。
貳、無罪部分：
一、公訴意旨另以：被告丙○○意圖為自己不法之所有，於右揭時地以強暴方法將甲○○拉進屋內後，復將甲○○壓倒在地而施以強暴，使甲○○心生畏懼不能抗拒
    ，由被告將甲○○所攜帶之十萬餘元現金及簽帳單七張取走，被告並將渠所書立
    之二紙帳單撕毀，且承前強盜之犯意，喝令甲○○叫乙○○帶十萬元現金贖人，
    否則不許離開，甲○○迫不得已，乃以被告家中（０三）0000000號電話
    ，撥打0000000000號行動電話聯絡乙○○，告以伊現於被告住處，需
    十萬元現金，否則無法離開等語，乙○○接獲前開電話後，旋即準備十萬元現金
    ，由綽號「阿華」之友人，駕車載伊至上址，迄於同日十時許到達被告前開住處
    ，乙○○敲門後旋為被告拉入屋內，被告稱：「錢帶來沒有」等語，乙○○則稱
    ：「有，現在是什麼情形」等語，被告即稱：「你混的比較好，你很跩」等語，
    隨即以拳頭毆打乙○○，連續以強暴之方式，使乙○○不能抗拒，將十萬元交予
    丙○○，因認被告另涉有懲治盜匪條例第五條第一項第一款盜匪罪嫌云云。
二、按犯罪事實應依證據認定之，無證據不得推定其犯罪事實，不能證明被告犯罪者
    ，應諭知無罪之判決，刑事訴訟法第一百五十四條、第三百零一條第一項分別定
    有明文。又事實之認定，應憑證據，如未能發現相當證據，或證據不足以證明，
    自不能以推測或擬制之方法，為裁判基礎，最高法院四十年臺上字第八六號判例
    ，明揭此旨。再按告訴人之告訴，係以使被告受刑事訴追為目的，是其陳述是否
    與事實相符，仍應調查其他證據以資審認，最高法院五十二年台上字第一三００
    號判例，足資參照。
三、經查，公訴人認被告涉有懲治盜匪條例第五條第一項第一款之盜匪罪嫌，係以告
    訴人甲○○、乙○○之指述為論據。訊據被告丙○○矢口否認有右揭犯行，辯稱
    ：伊並無強取被害人甲○○之現金，又伊叫乙○○至伊家目的係為釐清債款，伊
    並未強取其現金十萬元，乙○○所為指訴係捏詞誣陷云云。惟查：（一）、甲○○指訴部分：１、告訴人甲○○雖陳稱伊前往被告家中收帳時，身上帶有現金十
    萬元，而該現金部分為伊向「新坡江南餐廳」所收帳款，部分為伊之零用錢等語
    （參偵查卷宗第八０頁反面、第九五頁正面），惟並未提供任何證據足證其身上
    確帶有十萬元，告訴人甲○○是否身上攜帶十萬元，尚屬可疑；２、告訴人甲○○於警訊中先指稱：「丙○○等人打完我之後，我手上之皮包已被搶，丙○○搶
    去並翻開皮包拿走十萬元及帳單，零錢沒有拿去」等語（參偵查卷宗第十二頁正
    面），嗣又指稱：「我被毆打一陣子後，倒臥在地上，丙○○便動手，搶走我隨
    身攜帶之手提包，把手提包打開搜括內的現金一十萬元及一些零錢還有收帳單七
    張」等語（參偵查卷宗第十五頁正面），嗣再供陳：「他把我皮包內的現金及帳
    單搶走後，就把皮包丟還給我，現皮包在我這裡」等語（參偵查卷宗第八０頁反
    面），復又陳稱：「用他家電話，他不肯我用自己的電話，因他已把我所有東西
    丟在牆角」等語（參偵查卷宗第九五頁反面），則告訴人甲○○就其裝錢之皮包
    ，或聲稱全遭被告搶走丟在牆角，或聲稱被告丟還給他，先後指述不一，復查無
    其他積極證據足資證明被告有強盜被害人甲○○身上之十萬元之犯行，自難僅憑
    被害人甲○○之指述而認被告涉有犯行；（二）、乙○○指訴部分：１、告訴人
    乙○○雖陳稱是甲○○打電話告知伊要帶十萬元等語（參原審刑事卷宗第五八頁
    反面），惟甲○○於八十八年十二月二日之警訊供稱：「我便打電話給我朋友乙○○送錢來贖我，乙○○送了十萬元前來」等語（參偵查卷宗第十二頁反面），
    另於八十九年一月二十三日之警訊供稱：「打電話給我朋友乙○○，說我被人押
    住，請他送錢來救我」等語（參偵查卷宗第十五頁反面），告訴人甲○○於兩次
    警訊中均未供述要乙○○送十萬元到被告家中，顯與告訴人所指訴是甲○○打電
    話告知伊要帶十萬元一節，不相符合；而告訴人乙○○於八十九年一月二十三日
    之警訊時陳稱：「我朋友甲○○打電話給我說，他被人毆打，現在被強押住，必
    須拿現金贖他回來，電話中只交代我說把錢送到‧‧‧丙○○家中，趕快救我回
    去」等語（參偵查卷宗第二十頁正面），亦與其指訴是甲○○打電話告知伊要帶
    十萬元一節，互不一致。告訴人乙○○既未提出其攜帶十萬元之證明，其是否確
    攜帶十萬元到被告家中並遭被告強劫，容有疑義﹔２、告訴人乙○○於八十八年
    十二月二日警訊供稱：「到達現場後，我敲門由丙○○開門，並叫我先進屋內再
    說，我一進屋內丙○○便把鐵門拉下，問我說你錢帶來了沒有，我說有，丙○○
    說把錢給我，我就把錢給他，我並反問他，現在到底是什麼情形，丙○○說你混
    的比較好是不是，你很跩，就開始對我拳打腳踢」等語（參偵查卷宗第十七頁反
    面、第十八頁正面），於八十九年一月二十三日警訊則供稱：「我到達時敲門，
    丙○○便把我強拉進他家客廳內，隨即把鐵門拉下問我說，你很跩，你們混的比
    我好是不是，隨即動手毆打我，並用電纜線抽打我身體，又將我手上之現款搶過
  去，此時我不肯，要反抗，丙○○便從他家拿一把刀」等語（參偵查卷宗第十九
    頁反面），告訴人乙○○對於被告如何搶奪其手上之十萬元供述不一。況八十八
    年十二月二日警訊時乙○○僅指述被告涉犯傷害、妨害自由，直至八十九年一月
    二十三日才向警方表示要告傷害及強盜，是被告是否有強盜被害人乙○○身上之
    十萬元，告訴人乙○○前後供述不一，且與常情有違﹔（三）、現場目擊證人楊
    士正於原審作證時證稱：伊並未看見被告有拿走甲○○、乙○○之金錢等語（參
    原審刑事卷宗第五六頁反面至第五七頁反面、第五八頁反面）；（四）、悔過書
    上之血跡經本院送請法務部調查局鑑定結果，該局以九十年七月九日（九０）陸
    （四）字第九０一三三七九九號鑑定通知書略稱：送驗八十九年度偵字第一四九
    三號偵查卷第二七頁染有血跡之便條及丙○○血液，便條上血跡之ＤＮＡ型別，
    與丙○○之各項相對應型別均相符，因此認為該血跡即可能來自丙○○等語，有
    該鑑定通知書一紙暨所附ＤＮＡ型別鑑定紀錄表一紙附於本院卷可稽，堪認告訴
    人於偵查中指訴其頭部及手部因流血書寫悔過書時沾染於悔過書上等語（參偵查
    卷宗第七九頁正面、第九七頁反面），以及告訴人甲○○於偵查中亦指稱悔過書
    上之血跡為乙○○所留等語（參偵查卷宗第九六頁正面），與事實不符，益證告
    訴人二人對被告所為盜匪部分之指訴，有誇大、渲染之虞，不足盡信。綜上所述
    ，本件尚不能單憑告訴人甲○○、乙○○有瑕疵之指訴認定被告有盜匪犯行，此
    外，復無任何積極證據為佐證，揆諸前揭說明，應認此部份無法證明被告犯罪。
四、原審以不能證明被告涉有強盜犯行，為被告無罪之諭知，核無不合，公訴人上訴
    意旨以被害人甲○○已明確指陳其所攜帶之現金是之前向「新坡江南餐廳」收取
    及其自己之零用錢，又簽帳單為收款之唯一憑證，茍非被告施以強暴，告訴人甲○○豈會將所有與被告不相關之帳單全部拿出，且被告自承已將其所簽立之二張
    簽帳單撕毀，則被告喝令甲○○叫乙○○前來之目的，恐非如被告所稱係為解決
    收帳問題，原審就上開重要爭點未予調查等語，指摘原判決此部份不當，為無理
    由，應予駁回。
據上論斷，應依刑事訴訟法第三百六十八條、第三百六十九條第一項前段、第三百六
十四條、第二百九十九條第一項前段、第三百條，刑法第二十八條、第五十五條、第
五十六條、第二百七十七條第一項、第三百零二條第一項、第四十七條，罰金罰鍰提
高標準條例第一條前段，判決如主文。
本案經檢察官劉斐玲到庭執行職務。
中      華      民      國    九十      年      十      月    十六      日
                            台灣高等法院刑事第十五庭
                                審判長法  官  房  阿  生
                                      法  官  雷  元  結
                                      法  官  鄧  振  球
右正本證明與原本無異。
如不服本判決應於收受送達後十日內向本院提出上訴書狀，其未敘述上訴之理由者並
得於提起上訴後十日內向本院補提理由書（均須按他造當事人之人數附繕本）。
                                      書記官  洪  秋  帆
中      華      民      國    九十      年      十      月    十七      日
附錄：本案論罪科刑法條全文
刑法第三百零二條
私行拘禁或以其他非法方法，剝奪人之行動自由者，處五年以下有期徒刑、拘役或三
百元以下罰金。
因而致人於死者，處無期徒刑或七年以上有期徒刑，致重傷者，處三年以上十年以下
有期徒刑。
第一項之未遂犯罰之。
刑法第二百七十七條
傷害人之身體或健康者，處三年以下有期徒刑，拘役或一千元以下罰金。
犯前項之罪，因而致人於死者，處無期徒或七年以上有期徒刑，致重傷者，處三年以
上、十年以下有期徒刑。


司法院資訊處製作；財團法人民間司法改革基金會備份。
